臺灣高等法院臺中分院刑事判決　　　93年度上更(一)字第98號
上　訴　人　臺灣臺中地方法院檢察署檢察官
被　　　告　甲○○
選任辯護人　呂勝賢律師
被　　　告　丙○○
選任辯護人　蔣志明律師
上列上訴人因貪污治罪條例案件，不服臺灣臺中地方法院89年度
訴字第1199號中華民國90年7月11日第一審判決（起訴案號：臺
灣臺中地方法院檢察署88年度偵字第24301、24503號、89年度偵
字第7071號），提起上訴，於判決後，經最高法院發回更審，本
院判決如下：
    主 　 文
原判決關於甲○○部分撤銷。
甲○○公訴不受理。
其他上訴駁回。
    理　  由
一、公訴意旨略以：（一）甲○○自民國（下同）七十年間起至
    七十八年間止，為臺中縣政府建設局技正，主辦工程分期估
    驗及完工驗收；劉得鑑（業經無罪判決確定）自六十九年間
    起，為臺中縣政府建設局土木課技士，主辦工程業務，負責
    督導工程進度及施工品質，均為依法令從事於公務之人員；
    丙○○係設於臺中市○○路四二四號五樓及六樓之偉矗工程
    顧問有限公司（下稱偉矗公司）之工程員，偉矗公司受臺中
    縣政府委託設計及監造「長庚吊橋改建水泥橋工程」，丙○
    ○則於七十四年至七十六年長庚吊橋改建水泥橋工程期間，
    受該公司負責人盧守信指派，代理臺中縣政府監督得標廠商
    之工地主任及工人，依設計圖及施工說明書施工，如有未按
    圖施工情形，並應即督導改善使與設計圖相符，如有變更設
    計之必要時，並應即陳報臺中縣政府許可後，再依變更後之
    設計圖施工，為受臺中縣政府委託承辦公務之人員。又本工
    程分為十次估驗，由承包商於工程完成某一規畫之進度後，
    即依該完成進度之施工長度、寬度及使用混凝土、鋼筋等數
    量製作估驗報告，向臺中縣政府申請估驗，經監工簽章後，
    向土木課主辦人劉得鑑提出，劉得鑑於接受估驗之申請後，
    須先到工地，依據估驗表上登載之施作進度、數量，實地進
    行比對，以檢視該完成之進度是否依工程設計圖實際施作，
    於初步查核相符後，再簽報臺中縣政府派員估驗，土木課即
    派員會同負責監造之偉矗公司人員依據估驗表上登載之施作
    進度、數量，實地進行測量、比對，以檢視該完成之進度是
    否依工程設計圖實際施作，估驗人員在完成估驗後，即會將
    估驗報告送由劉得鑑依據表上所載使用之混凝土、鋼筋等材
    料之單價、數量核算出金額，被告劉得鑑再簽擬請付款，將
    公文送交總務、主計室完成撥款手續；工程完工後，亦由承
    包商申報竣工驗收，其程序與申請估驗之情形相同，由承包
    商於工程完成後，即依該完成之施工長度、寬度及使用混凝
    土、鋼筋等數量製作竣工報告，向臺中縣政府申請竣工驗收
    ，經監工簽章後，向土木課主辦人劉得鑑提出，劉得鑑於接
    受竣工驗收之申請後，須先到工地，依據竣工圖上登載之施
    作進度、數量，赴工地實地進行比對，以檢視該完成之進度
    是否依工程設計圖實際施作，於初步查核相符後，再簽報臺
    中縣政府派員驗收，土木課即派員會同負責監造之偉矗公司
    人員依據竣工圖對長庚橋之橋柱、擋土牆、基座、面寬等逐
    項進行實地丈量，並將實際丈量之工程各項目之位置、寬度
    、深度、高度及長度、直徑等，比對竣工圖上之位置、寬度
    、深度、高度及長度、直徑等是否相符，驗收結果確定與竣
    工圖說相符，方交由劉得鑑依據表上所載使用之混凝土、鋼
    筋等材料之單價、數量核算出金額，劉得鑑再簽擬請付款，
    將公文送交總務、主計室完成撥給驗收款手續。（二）臺中
    縣政府於七十三年十二月間，辦理長庚橋吊橋改建水泥橋工
    程招標，限制僅甲級營造廠得參與競標，廣益營造股份有限
    公司（已於七十八年間解散，下稱廣益公司）負責人邱萬仁
    、明煌營造有限公司（下稱明煌公司）負責人曾明煌均有意
    承攬該工程，但明煌公司非甲級營造廠，不具投標廠商之資
    格，乃與邱萬仁協議，由邱萬仁以低價競標，於得標後，交
    由明煌公司施作，明煌公司則給與工程款一成作為代價，嗣
    邱萬仁如約以低於底價之最低價新台幣（下同）二千九百五
    十七萬元（起訴書誤載為二千五百九十七萬元）得標，邱萬
    仁於得標並與臺中縣政府簽約後，即交由曾明煌施作，邱萬
    仁所經營之廣益公司僅以簽約廠商名義，向臺中縣政府辦理
    申報開工、製作施工日報表、請領估驗款等文書接洽事宜，
    並在領取分期估驗款、驗收款後，先扣除一成轉包代價，再
    將餘款轉交明煌公司。偉矗公司設計之長庚橋，全長四百一
    十‧八公尺，採南北端二跨ＲＣ─Ｔ型樑加中段十一跨預力
    樑式設計，北端ＲＣ─Ｔ型樑跨坐於Ａ１橋台與Ｐ１橋墩間
    ，向南依序為十一跨預力樑，分別跨坐於Ｐ１橋墩至Ｐ１２
    橋墩間，至南端ＲＣ─Ｔ型樑則跨坐於Ｐ１２橋墩與Ａ２橋
    台間，ＲＣ─Ｔ型樑各長十二‧五四公尺，預力樑各長三十
    四‧九公尺，各跨預力樑係採簡單支承樑式設計，由五根預
    力樑並列組成，預力樑南北兩端各有○‧九五公尺跨坐於橋
    墩帽樑上，亦即除Ｐ１、Ｐ１２橋墩係各以帽樑南、北一端
    與五根預力樑銜接外，其餘各橋墩帽樑則分別與南北兩端各
    五根預力樑相銜接，每座寬二公尺之橋墩帽樑上，自北端起
    依序置有北側預力樑○‧九五公尺，中央伸縮縫○‧一公尺
    ，南側預力樑○‧九五公尺，在預力樑與帽樑銜接處之水平
    兩側設有抗震台（止震塊），用以防止預力樑橫向即東西向
    位移，銜接處上下間則另設有支承墊（合成橡膠板），其中
    各預力樑南端與帽樑銜接處屬自由端，僅設有支承墊，北端
    則屬固定端，於支承墊上設有直徑四公分，長度四十五公分
    之支承鋼棒，鋼棒上下兩端分別錨定於預力樑與帽樑間，用
    以防止預力樑縱向即南北向位移。Ｐ１至Ｐ１２橋墩由下層
    長二公尺、寬二十五公尺、高五‧八一公尺之墩柱，與上層
    長二公尺、寬十五公尺、高二公尺之帽樑結合而成，各橋墩
    自北起依序坐落於Ｃ１至Ｃ１２沉箱上，且有二公尺高之墩
    柱伸入沉箱中，沉箱則由高十二公尺、直徑六公尺之圓柱體
    構造。橋墩中心線設計置於沉箱中心線上，以確使各橋墩間
    （不含橋墩本身之長度二公尺）均保持三十五公尺寬之固定
    間距，俾每根預鑄之三十四‧九公尺長預力樑吊放至橋墩上
    時，其南北兩端均能與跨坐之橋墩帽樑間有○‧九五公尺長
    之銜接面，並使固定端之支承鋼棒能精確錨定於預力樑與帽
    樑間預留之圓孔中。惟明煌公司於實際施作過程中，發現Ｃ
    ８、Ｃ９、Ｃ１０、Ｃ１１等沉箱下沉路徑上遇岩盤阻擋，
    竟為便宜施工，未適時配合炸藥爆破岩盤，俾使沉箱依設計
    路徑下沉，致使該等沉箱未沉放在原設計位置，而均有水平
    位移情形，且該位移情形已至必須另製作一組長為三十五‧
    九公尺即較原設計長度三十四‧九公尺多一公尺之預力樑跨
    坐於Ｃ８、Ｃ９之間，另跨坐於Ｃ９、Ｃ１０、Ｃ１１之兩
    座預力樑則勢必往南方向位移，不但支承鋼棒不能錨定於預
    定位置，且各預力樑北側原應跨坐於帽樑上○‧九五公尺，
    亦因該等預力樑往南偏移結果，而被占用，致僅能跨坐少於
    ○‧九五公尺之帽樑，因此，該等沉箱位移情形已嚴重到除
    拆除重作外，已無其他方法可將沉箱回復原設計位置，然明
    煌公司為避免損失，並未將沉箱拆除重作，而遷就現狀，藉
    調整橋墩與沉箱接合位置方式，以彌補沉箱中心線向南偏移
    原設計位置所產生之誤差，因此Ｐ８、Ｐ９、Ｐ１０、Ｐ１
    １等橋墩之實際坐落位置，分別自設計圖上原定之Ｃ８、Ｃ
    ９、Ｃ１０、Ｃ１１沉箱中心線各向北偏移○‧五○五、○
    ‧九二五、○‧三七八、○‧二七二公尺，但對於Ｃ９沉箱
    中心線向南偏移原設計位置所造成之誤差，並未完全回復，
    致該預力樑北端與Ｐ９橋墩帽樑間銜接面為○‧六二公尺，
    南端與Ｐ１０橋墩帽樑間銜接面為一‧七三公尺，以預力樑
    長度標準設計值三十四‧九公尺計算，該兩座橋墩間跨距僅
    有三十二‧五五公尺，與橋墩間距標準設計值三十三公尺相
    比，其寬度尚不足○‧四五公尺，故Ｃ９沉箱向南偏移原設
    計位置應達一‧三七五公尺（○‧九二五公尺之修正量加計
    不足之○‧四五公尺），惟Ｐ９橋墩接合位置自Ｃ９沉箱中
    心線向北修正○‧九二五公尺後，橋墩兩側已至沉箱邊緣（
    橋墩寬度五公尺，沉箱直徑六公尺，橋墩置於沉箱中心線時
    ，橋墩兩側距沉箱邊緣各為○‧五公尺，橋墩自中心線向北
    偏移○‧九二五公尺後，橋墩兩側即已切近沉箱邊緣），無
    法再向北端修正，故Ｐ９橋墩以南各預力樑必須共同分擔Ｐ
    ９、Ｐ１０橋墩間跨距不足○‧四五公尺之影響，使各預力
    樑均未能置於原設計位置（即南北兩端各與跨坐之橋墩帽樑
    間維持○‧九五公尺銜接面），明煌公司派駐現場之工地主
    任陳慶文（另經檢察官為不起訴處分）於發覺上情後，即向
    偉矗公司監工被告丙○○反應，請求指示施工之方法即究竟
    是遷就現狀繼續施工抑或拆除重作，丙○○明知有前述未按
    圖施工之情形，且該等未按圖施工的結果，會造成Ｐ８、Ｐ
    ９、Ｐ１０、Ｐ１１等橋墩相繼往北位移，並造成Ｐ９、Ｐ
    １０、Ｐ１１、Ｐ１２橋墩間之預力樑分別跨坐於帽樑上時
    ，亦會造成該等預力樑之北端跨坐長度不足○‧九五公尺，
    而南端部分，則又跨坐超過○‧九五公尺，且因各預力樑之
    北端為固定端，因上開位移的結果，造成Ｐ９、Ｐ１０、Ｐ
    １１、Ｐ１２橋墩間之預力樑之北端不在原定之位置，自亦
    不能使用支承鋼棒錨定，而形成自由支承狀態，喪失原設計
    圖藉支承鋼棒以防止預力樑縱向南北位移之功用，詎丙○○
    與曾明煌研商之後，認為Ｐ８至Ｐ１２橋墩間之工程款佔總
    工程款約十二分之五即約一千二百萬元，鋼筋、混凝土材料
    款約八百萬元，合計約二千萬元，如拆除重作，勢必造成嚴
    重的損失，竟共同基於圖利明煌公司之犯意聯絡及行為分擔
    ，決定遷就現狀繼續施工，故當長庚橋工程完工時，跨坐於
    Ｐ９、Ｐ１０與Ｐ１０、Ｐ１１橋墩間之預力樑，實際上係
    各向南偏移原設計位置○‧四八公尺及○‧六○公尺，使Ｐ
    ９、Ｐ１０、Ｐ１１橋墩帽樑與南側預力樑之銜接面，變更
    為○‧九二公尺、○‧四七公尺及○‧三五公尺，致用以固
    定預力樑北端（即固定端）與橋墩帽樑間之支承鋼棒，因而
    無法依原設計插入預力樑上預留之圓孔中，而以不置鋼棒或
    將上段切除代之，造成Ｐ９、Ｐ１０、Ｐ１１、Ｐ１２橋墩
    間之預力樑雖與帽樑銜接，但實際上卻形成自由支承狀態，
    喪失原設計圖藉支承鋼棒以防止預力樑縱向南北位移之功用
    。丙○○明知有前述未按圖施工之情形，但如依完工之實際
    情形製作竣工圖時，勢必不能驗收通過，竟將原設計圖下方
    之「設計圖」逕刪改為「竣工圖」，並提出於臺中縣政府據
    以申報竣工及申請驗收；劉得鑑於辦理估驗而到場依估驗申
    請單核對施工數量及有無按圖施工時，明知有前開未按圖施
    工之情形，竟本於圖利明煌公司之故意，並基於概括之犯意
    ，未據實查報，卻連續陳報臺中縣政府指派技正甲○○估驗
    ，甲○○亦於估驗過程中，對此等顯而易見之未按圖施工情
    形，一望即知，竟亦基於圖利明煌公司之故意，並基於概括
    之犯意，均認為有按圖施工，且施作之數量與申報估驗之數
    量相符，而予估驗通過。嗣長庚橋於七十六年七月三十日完
    工，明煌公司以廣益公司名義申報竣工，丙○○於竣工報告
    上簽章後，送臺中縣政府主辦人劉得鑑，劉得鑑再陳報臺中
    縣政府指派甲○○及其他相關人員到場驗收，甲○○明知設
    計圖上載明預力樑之長度為三十四‧九公尺，並非三十五公
    尺，竟於驗收報告登載抽驗之預力樑為三十五公尺，且甲○
    ○、劉得鑑均於該橋完工前辦理十次估驗過程中，均明知有
    前述未按圖施工，而不能估驗及驗收通過之情形，竟本於原
    先圖利明煌公司之故意及犯意聯絡，未平均抽驗長庚橋全橋
    之各沉箱、預力樑及橋墩，而選擇有按圖施工之北側，並規
    避未按圖施工之Ｐ８、Ｐ９、Ｐ１０、Ｐ１１等橋墩及預力
    樑，而均予驗收通過，並於驗收意見欄記載「經抽驗結果，
    其尺寸與竣工圖尚符」，並經不知情之其餘會驗人員楊焜輝
    、汪淑媛、陳仙奇等簽名予以確認，並提出於臺中縣政府據
    以撥款，而行使登載不實之公文書足以生損害於臺中縣政府
    對於估驗及驗收長庚橋工程之正確性（行使偽造文書部分已
    罹於追訴權時效），並因而圖利明煌公司因免除拆除重作之
    損失約二千萬元。（三）八十八年九月二十一日發生芮式規
    模七點三之集集大地震，上開預力樑因受地震南北向水平加
    速度影響，依慣性定律自由向南北兩側位移，其中Ｐ１２橋
    墩帽樑南側因採南端凸起之Ｌ型構造，故當跨坐於Ｐ１１、
    Ｐ１２橋墩間之預力樑向南側慣性位移時，直接撞擊Ｐ１２
    橋墩帽樑上端，導致Ｐ１２橋墩向南側撓曲傾斜近八度，使
    Ｐ１１、Ｐ１２橋墩間因此增加約○‧八公尺長之跨距，若
    該工程確係按圖施工，則因預力樑兩端與橋墩帽樑間有○‧
    九五公尺之銜接面，縱使地震時額外增加○‧八○公尺之跨
    距，仍尚在原設計可以承受之範圍內，並不致因此即造成跨
    坐於Ｐ１１、Ｐ１２橋墩間預力樑落橋之結果；但實際上因
    Ｐ１１、Ｐ１２橋墩間預力樑北端與Ｐ１１橋墩帽樑間之銜
    接面僅有○‧三五公尺，且與帽樑間無支承鋼棒連結以阻止
    其縱向位移量，故該預力樑於向南側慣性位移撞曲Ｐ１２橋
    墩時，即因北端脫離Ｐ１１橋墩帽樑支撐而墜落河面；至於
    Ｐ１０、Ｐ１１橋墩間之預力樑，則因預力樑北端與Ｐ１０
    橋墩帽樑間之銜接面僅有○‧四七公尺，且與帽樑間復無支
    承鋼棒連結以阻止其縱向位移量，以致在原本限制其南向位
    移量之南端預力樑墜落後，因阻止其向南慣性位移量之壓力
    瞬間消失，導致該預力樑向南位移量過大，亦自北端脫離Ｐ
    １０橋墩帽樑支撐而墜落河面。由於長庚橋係跨越大甲溪聯
    絡石岡鄉與東勢鎮及苗栗縣卓蘭鎮之重要橋樑，平日往來人
    車頻繁，雖橋樑倒塌之際並未造成人員傷亡之結果，但該橋
    樑因營造時未按圖施工，以致抗震性不足而有可能於地震時
    倒塌之瑕疵，已對往來人車之生命、身體、財產造成足以發
    生實害之危險。因認丙○○係犯貪污治罪條例第六條第一項
    第四款對於主管或監督之事務，直接圖私人不法之利益之罪
    嫌等語。
二、按案件有被告死亡之情形者，應諭知不受理之判決，並得不
    經言詞辯論為之，刑事訴訟法第三百零三條第五款、第三百
    零七條分別定有明文。經查：本件上訴人即被告（以下簡稱
    被告）甲○○於原審九十年七月十一日判決後提起上訴，而
    於九十三年十月十三日死亡，有其戶籍謄本及訃聞各一紙在
    卷足憑，被告甲○○既已於原審判決後上訴本院中死亡，依
    上開說明，自應就此部分撤銷改判，逕諭知公訴不受理之判
    決，且不經言詞辯論為之。
三、次按犯罪事實應依證據認定之，無證據不得認定犯罪事實，
    刑事訴訟法第一百五十四條第二項定有明文。又按所謂認定
    犯罪事實之證據，係指足以認定被告確有犯罪行為之積極證
    據而言，該項證據自須適合於被告犯罪事實之認定，始得採
    為斷罪之資料；又事實之認定，應憑證據，如未能發現相當
    確實證據，或證據不足以證明，自不能以推測或擬制之方法
    ，以為裁判之基礎。另按認定犯罪事實所憑之證據，無論係
    直接證據或間接證據，其為訴訟上之證明，須於通常一般之
    人均不致有所懷疑，而得確信其為真實之程度者，始得據為
    有罪之認定，倘其證明尚未達到此一程度，而有合理之懷疑
    存在，復無其他調查途徑可尋，法院即應為無罪之判決，最
    高法院二十九年上字第三一○五號、四十年臺上字第八六號
    及七十六年臺上字第四九八六號判例可資參照。
四、訊據上訴人即被告（以下簡稱被告）丙○○堅決否認有何圖
    利犯行，辯稱：（一）、伊係偉矗公司之工程員，並非公務
    員，偉矗公司承攬臺中縣政府「長庚吊橋改建水泥橋工程」
    之設計業務，乃臺中縣政府之私經濟行為，伊受偉矗公司負
    責人盧守信之指派至施工現場監督得標廠商是否依施工、品
    管等計畫作業，並抽驗是否依設計圖及施工說明書施工，乃
    係履行偉矗公司設計承攬人之義務，尚難認係受臺中縣政府
    委託承辦公務之人，自無貪污治罪條例之適用。（二）、起
    訴書所載內容，或有誤會，或為臆斷，均不足以認定伊違法
    ：１、關於沈箱偏心部分：沈箱施工發生偏心之情形難以避
    免，偏心情形與地層狀況、施工方法及施工品質有關，觀之
    全省橋樑沉箱發生偏心之情形極其普遍。本案沈箱採爆炸方
    法施作結果，雖有偏心情事，但經伊隨即檢核墩柱及沈箱之
    偏心效應，尚不致影響橋樑之結構，故承包商施作之沈箱即
    令有偏心，但仍在容許範圍內；且徵諸事實，發生偏心之Ｃ
    ８、Ｃ９沈箱，其上墩柱即Ｐ８、Ｐ９，跨坐該兩橋墩之橋
    面，並未斷落，顯然沈箱偏心，尚非橋面斷落之原因，復觀
    之高雄第一科技大學鑑定結果，亦認Ｐ１０、Ｐ１１、Ｐ１
    ２三跨橋面斷落，並非導因於結構本身安全之破壞，益足證
    明本件承包商施作之沈箱工程，縱有偏心，確不致於因此而
    影響橋樑結構之安全。又沈箱偏心量以Ｃ９偏心○‧九二五
    公尺為最大，經臺灣省土木技師公會鑑定結果，完全符合現
    階段ＡＣ＝0.33g之規定，而行政院公共工程委員會亦同此
    認定。２、跨坐於Ｐ８、Ｐ９；Ｐ９、Ｐ１０；Ｐ１０、Ｐ
    １１等三跨橋墩中心線至中心線之距離，其長度分別為三十
    四‧七九公尺、三十四‧四八公尺、三十四‧九七公尺，業
    經檢察官命調查人員會同被告等人現場丈量屬實，檢察官認
    Ｃ８、Ｃ９、Ｃ１０、Ｃ１１等沈箱，未沈放在設計位置，
    而有水平位移情形，承商必須製作一組（五支）長三十五‧
    九公尺之預力樑跨坐於Ｃ８、Ｃ９之間云云，顯與事實不符
    。據八十九年二月二十九日現場勘驗紀錄Ｐ１０上游第一根
    樑南移七十八公分，而Ｐ１１上游側第二根樑南移九十公分
    ，另Ｐ９、Ｐ１０之橋面均向北縱向位移，可知此係地震造
    成之結果，蓋如係本來即位移，不可能造成不同之位移量。
    又Ｐ１０、Ｐ１１橋墩上之帽樑樑底有明顯擦痕，且Ｐ９、
    Ｐ１０之ＲＣ墊、止震塊均破裂，合成橡膠支承墊移位，而
    Ｐ１１、Ｐ１２亦有相同情形，益足證明係地震造成位移，
    並非原來即有向南位移。準此，公訴人認定跨坐於Ｃ９、Ｃ
    １０、Ｃ１１之兩座預力樑則勢必往南方向位移，不但支承
    鋼棒不能錨定於預定位置，且各預力樑北側原應跨坐於帽樑
    上○‧九五公尺，亦因該等預力樑往南偏移結果，而被占用
    ，致僅能跨坐少於○‧九五公尺之帽樑云云，要係臆斷之詞
    。（三）、沉箱偏心，橋墩不能隨之偏心，為遷就橋墩與橋
    墩間之跨距，只得調整橋墩在沉箱上之位置。橋墩之帽樑為
    長二公尺、寬十五公尺、高二公尺之建築物，每座帽樑必須
    與南北橋面之預力樑各搭接○‧九五公尺，承商施作確實，
    並無往南位移。觀地震後施測Ｐ９與Ｐ１０之跨距，上游側
    為三十四‧四八公尺（因地震之影響），下游側為三十四‧
    九公尺，與之預力樑長三十四‧九公尺並無不符，公訴人認
    Ｐ９、Ｐ１０跨距為三十二‧五五公尺（起訴書第五頁末第
    四行），要與鑑測結果有違。又公訴人認Ｃ９沈箱中心線向
    南偏移原設計位置所造成之誤差，並未完全回復，致該預力
    樑北端與Ｐ９橋墩帽樑間銜接面為○‧六二公尺，南端與Ｐ
    １０橋墩帽樑間銜接面為一‧七三公尺云云，若果真可信，
    Ｐ１０橋墩上帽樑，既與北端之預力樑搭接一‧七三公尺，
    則Ｐ１０橋墩帽樑「南端」之預力樑搭接處，僅有○‧二七
    公尺，再扣除伸縮縫，尚不足二十公分，而該橋面卻能承受
    砂石車等重車往來十餘年而不掉落？實難令人置信。行政院
    公共工程委員會之鑑定結果，亦認係地震力作用，使得本橋
    預力樑產生不等量之推擠位移，已無法依現有位置評估施工
    完成時，樑端放置在帽樑上之長度等情屬實。承上所述，公
    訴人認沈箱偏心之結果會造成Ｐ８、Ｐ９、Ｐ１０、Ｐ１１
    等橋墩相繼往北位移，並造成Ｐ９、Ｐ１０、Ｐ１１、Ｐ１
    ２橋墩間之預力樑分別跨坐於帽樑上時，亦會造成該等預力
    樑之北端跨坐長度不足○‧九五公尺，而南端部分，則又跨
    坐超過○‧九五公尺云云，亦係臆斷之詞。（四）、鋼棒之
    設置，其作用固在於止滑，惟九二一大地震為百年來所罕見
    ，鋼棒未能阻止大地震引發之巨大位移，應不難想像。Ｐ１
    １上游側第二根樑有明顯之刮痕，ＲＣ支撐墊亦有明顯之擦
    痕，苟無鋼棒之裝設，當不致於造成此刮、擦之結果，且雖
    部分沉箱發生偏心，但橋墩未隨之偏心，跨距未變，原設計
    之鋼棒均能契合，自無鋸斷之必要。又伊於現場監工，從未
    發現承商有所謂鋸鋼棒之情事，按諸預力樑事先鑄便供用，
    長度為三十四‧九公尺，沈箱偏心，其上之橋墩未隨之偏移
    ，無非係牽就預力樑之長度，準此，於理論上不太可能因位
    置不符而來切除鋼棒。而承商工地主任陳慶文亦證述長庚橋
    施作時，確實有鋼棒之設置，且未曾發生鋸斷鋼棒之情事。
    行政院公共工程委員會鑑定結果亦認部分預力樑與帽樑間之
    固定端支承鋼棒是否先遭切除？依所得資料，目前無法確定
    。準此，職司鑑定之工程專家，在事後均無法評斷鋼棒是否
    遭切除，公訴人所憑相同資料，又何能遽斷？（五）、據伊
    在工程方面之認知，沈箱偏心既是施工上不可避免之情事，
    且經計算既不影響於結構安全，伊自認無須變更設計，亦無
    須在竣工圖上繪製沈箱偏心之情事，況沈箱有無偏心，肉眼
    可辨，伊亦無從隱匿，更無必要隱匿，確信無須於竣工圖上
    顯示，要難以此認有圖利承包廠商之意圖。（六）、長庚橋
    落橋事故，經行政院公共工程委員會鑑定結果，分析其原因
    ，大致如下：１、九二一地震是臺灣近數十年來罕見之大地
    震，長庚橋附近之地震加速度，已超過本橋設計地震力甚多
    。２、以本橋址附近所實測之超高ＰＧＶ值研判，本橋所受
　　之地動型態應屬近斷層地震，此種地震之能量將全部集中在
  　極短瞬間內之幾個主要脈動運動中，使得其動力反應譜將高
    出一般地震之反應譜甚多。３、近斷層帶地震之另一特性，
    為地震過程中之動態位移量較一般地震高，例如有學者依Ｔ
    ＣＵ○六八之資料分析，雖在地震後遺留了近七公尺之永久
    位移，但於地震時最大動態水平位移幾乎達十一公尺，因此
    長庚橋於地震過程中，所產生之瞬間位移量，將大於地震後
    所量得之位移量。４、依中央地調所等單位對本橋址附近之
　　地表錯動情形之調查結果顯示，本橋兩端本來就會產生較大
  　之垂直、水平位移量，使得兩端附近產生落橋之機會原就大
    於中央部分。（七）、長庚橋之橋墩所施用之混凝土強度與
    鋼筋強度均符合設計要求，業經臺灣省土木技師公會鑑定屬
    實，足證並無施工不當與不良之情事。至於其之所以在九二
    一地震時發生落橋事故，高雄第一科技大學所為之鑑定，似
    歸罪於剪力鋼棒之有無，認有了鋼棒，柱頂位置只會移位『
    一公分』，忽視九二一地震最大動態水平位移幾達十一公尺
    之多，何啻天壤？足證該校之鑑定，僅在學理上探究，偏離
    事實，自不足採憑。又其落橋受損之原因，確係受近斷層之
    過大地表振動位移量、過大地震力及兩側橋台地層之過大隆
    起所造成，業經臺灣省土木技師公會、國家地震工程研究中
    心、行政院公共工程委員會等機關鑑定，為此一致之認定。
    （八）、綜上所述，長庚橋完工迄今，已歷時十餘載，且每
    日均有載重之砂石車經過，在九二一大地震發生前，向無任
    何問題發生，足徵施工品質與安全，禁得起考驗，長庚橋之
    位置，固未位於地震斷層帶上，但離斷層帶不遠，依中央地
    質調查所「車籠埔斷層沿線地表破裂位置圖」，本次地震所
    造成之地表破裂斷層線，約自北橋台北側○‧三ＫＭ、南橋
    台南側○‧六ＫＭ處，呈東西向通過，將長庚橋夾於其中，
    所受地震之影響，不得謂不大。伊經偉矗公司指派至施工現
    場，已極盡可能履行監造契約之責任，沈箱偏心，經伊計算
    結果，不致影響橋樑結構安全，事實上，亦無法重行施作，
    故未更易重作；至於竣工圖面，套用原設計圖，係因偏心效
    應，既在容許範圍內，與未偏心之功效，毫無差異，故未再
    更改圖面，自難認有何不法，原審判決諭知被告無罪應屬正
    確適法，檢察官上訴並無理由等語。
五、經查：
（一）臺中縣政府於七十三年間，委託偉矗公司設計及監造長庚
      吊橋改建水泥橋工程，並以工務局土木課技士劉得鑑為該
      工程之承辦人，偉矗公司負責人盧守信並指派被告丙○○
      為現場駐地監工人員以負責監造，臺中縣政府即辦理招標
      ，並限制僅甲級以上營造廠得參與競標，廣益公司負責人
      邱萬仁、明煌公司負責人曾明煌均有意承攬該工程，但因
      明煌公司非甲級以上營造廠，不具投標廠商之資格，乃與
      邱萬仁協議，由廣益公司參與競標，於得標後，交由明煌
      公司施作，明煌公司則給與工程款一成作為代價。嗣廣益
      公司以低於底價之最低價二千九百五十七萬元得標，並於
      七十四年一月九日與臺中縣政府簽訂工程合約書後，邱萬
      仁即將該工程交由曾明煌施作，廣益公司則僅以簽約廠商
      名義，向臺中縣政府辦理申報開工、製作施工日報表、請
      領估驗款等文書接洽事宜，並在領取分期估驗款、驗收款
      後，先扣除一成轉包代價，再將餘款轉交明煌公司等情，
      業據證人盧守信、邱萬仁於調查站詢問時證述甚詳（見臺
      灣臺中地方法院檢察署八十八年度偵字第二四五○三號卷
      第六四頁、第六五頁及七四頁至第七七頁筆錄），且有該
      工程合約書扣案可憑。而偉矗公司設計之長庚橋，全長四
      一○‧八公尺、寬度一三公尺，為雙向四線道公路橋；上
      部結構採南北端二跨ＲＣＴ型樑加中段十一跨預力樑式設
      計，北端ＲＣＴ型樑跨坐於Ａ１橋台與Ｐ１橋墩間，向南
      依序為十一跨預力樑，分別跨坐於Ｐ１橋墩至Ｐ１２橋墩
      間，至南端ＲＣＴ型樑則跨坐於Ｐ１２橋墩與Ａ２橋台間
      ，ＲＣＴ型樑各長一二‧五四公尺，預力樑各長三十四‧
      九公尺，各跨預力樑係採簡單支承樑式設計，由五根預力
      樑並列組成，預力樑南北兩端各有○‧九五公尺跨坐於橋
      墩帽樑上，亦即除Ｐ１、Ｐ１２橋墩係各以帽樑南、北一
      端與五根預力樑銜接外，其餘各橋墩帽樑則分別與南北兩
      端各五根預力樑相銜接，每座寬二公尺之橋墩帽樑上，自
      北端起依序置有北側預力樑○‧九五公尺，中央伸縮縫○
      ‧一公尺，南側預力樑○‧九五公尺，在預力樑與帽樑銜
      接處之水平兩側設有抗震台（止震塊），用以防止預力樑
      橫向即東西向位移，銜接處上下間則另設有支承墊（合成
      橡膠板），其中各預力樑南端與帽樑銜接處屬自由端，僅
      設有支承墊，北端則屬固定端，於支承墊中間設有剪力鋼
      棒，以作為鉸接構造，防止預力樑縱向即南北向位移；下
      部結構為橢圓形斷面之單柱式橋墩，柱斷面厚二公尺、寬
      五‧二公尺，帽樑寬度二公尺，以直徑六公尺圓形沈箱為
      基礎，長一二公尺，各橋墩自北起依序坐落於Ｃ１至Ｃ１
      ２沉箱上，且有二公尺高之墩柱伸入沉箱中。橋墩中心線
      設計置於沉箱中心線上，以確使各橋墩間均保持三十五公
      尺寬之固定間距，俾每根預鑄之三十四‧九公尺長預力樑
      吊放至橋墩上時，其南北兩端均能與跨坐之橋墩帽樑間有
      ○‧九五公尺長之銜接面，並使固定端之支承鋼棒能精確
      錨定於預力樑與帽樑間預留之圓孔中，亦有該橋樑工程設
      計圖、結構位置圖等在卷可憑（見上開工程合約書中所附
      及臺灣省土木技師公會就本橋樑毀損所作之鑑定報告書內
      所指附件九），均可採信。
（二）被告丙○○係偉矗公司之工程員，已如前述，其並非公務
      員；而修正前戡亂時期貪污治罪條例第二條後段規定所指
      受公務機關委託承辦公務之人，係謂其所委託承辦者，必
      為該機關權力範圍內之公務，受任人因而享有公務上之職
      權及權利主體之身分，於其受任之範圍內行使行政主體之
      權力而言（最高法院八十八年度臺上字第二二七三號判例
      意旨參照）。按臺中縣政府將上開工程之設計監造業務委
      由偉矗公司負責，偉矗公司再指派被告丙○○至施工現場
      監工，而履行偉矗公司之監造業務，依工程合約書之內容
      觀之，乃係臺中縣政府私經濟行為之民事關係，被告丙○
      ○並不因而享有公務上之職權及權利主體之身分，核與修
      正前貪污治罪條例第二條後段所指「受公務機關委託承辦
      公務之人」有別，應無該條規定之適用，是公訴人認其係
      受臺中縣政府委託承辦公務之人云云，尚有未洽。又被告
      丙○○供述本橋樑工程之部分沈箱施作時發生偏心之情形
      ，致使原設計之橋墩位置偏移至沈箱封頂之右側，並未在
      原設計圖要求施作於沈箱之中央，惟經其計算後認此並不
      影響安全結構，故未辦理變更設計，並直接以設計圖充作
      竣工圖辦理驗收，其並未將此告訴他人等語（見同署八十
      八年度偵字第二四五○三號卷第七頁、第五六頁、第五七
      頁、第一三五頁筆錄及原審九十年五月二十一日審判筆錄
      ），經核與證人即明煌公司派駐現場之工地主任陳慶文證
      稱：本工程自南岸起算第四、五橋墩未在沉箱之中心位置
      ，係因沉箱施作時，是分三階段施工，當前二階段完成後
      ，第三階段沉箱施工時，發現前二階段沉箱因地底岩層及
      大石頭阻擋，致沉箱中心線偏移，惟施工至此，以岩層爆
      破或校正等方式均無法補救此偏移情形，當時我曾告知監
      工丙○○，經丙○○認為不影響安全結構，因此我乃續行
      施工等語（見同署八十八年度他字第二七一一號卷第一五
      四頁、第一五五頁筆錄）相符。且依卷附橋樑現場照片所
      示，Ｐ８、Ｐ９、Ｐ１０、Ｐ１１等橋墩確未施作於沈箱
      中心位置，竣工圖對此亦未依實繪製，而臺中縣政府呈報
      審計部臺灣省臺中市審計室之本案各項資料亦無有關是項
      位移之報告或變更設計之申請書或核准文件，固有未合，
      惟因沈箱施工發生偏心之情形難以避免，偏心之情形與地
      層狀況、施工方法及施工品質有關，如於卵礫石層中施築
      沈箱，可能發生之偏心量即較一般土層中施工之情形為大
      ，利用爆炸方法下沈之沈箱其偏心量亦較以人工或機械挖
      掘者為大（見內政部建築研究所專題研究計畫成果報告─
      建築技術規則建築構造編基礎構造設計規範（含解說）第
      六章沈箱基礎６．２設計考慮解說３，見本院卷第一○五
      頁）；佐以全省不少橋樑確有發生沉箱偏心之情形，如台
      中縣霧峰鄉烏溪橋、草湖橋，同縣后里鄉后豐橋、大甲鎮
      大甲溪橋、大里市大理橋，雲林縣林內鄉南雲大橋、嘉義
      縣番路鄉吳鳳橋、南投縣水里鄉神龍橋、桃園縣大溪鎮武
      嶺橋、新竹縣衡山鄉油羅溪橋等等，有被告提出之相片五
      冊存卷可憑（外放證物袋），足見一般沈箱施工發生偏心
      既屬難以避免，而是否因此即影響橋樑安全結構，亦非必
      然，故不得因沉箱發生偏心即遽認被告丙○○有圖利承包
      商之故意。
（三）公訴人認跨坐於Ｐ８、Ｐ９、Ｐ１０、Ｐ１１等橋墩上之
      預力樑未依設計圖分別跨坐於帽樑上各○‧九五公尺，即
      該部分預力樑端部放置在帽樑上之銜接長度，未依原設計
      保持○‧九五公尺，致因此用以固定預力樑北端（即固定
      端）與橋墩帽樑之支承鋼棒，無法依原設計插入預力樑上
      預留之圓孔中，而以不置鋼棒或將上段切除代之，造成該
      四橋墩間之預力樑雖與帽樑銜接，但實際上卻形成自由支
      承狀態，喪失原設計圖藉支承鋼棒以防止預力樑縱向南北
      位移之作用等語，均為被告丙○○堅決否認；而證人陳慶
      文亦證稱該部分預力樑均有按圖放置於帽樑之中心，且均
      有放置鋼棒，並無鋸斷鋼棒或不放置鋼棒等語（見同署八
      十八年度他字第二七一一號卷第一八二頁及原審卷第七七
      頁筆錄）。復依卷附八十九年二月二十九日現場會勘記錄
      （見同署八十八年度偵字第二四五○三號卷第一六三頁）
      及照片（見原審卷第一○七頁）所示，Ｐ１１上游側第二
      根樑及下游側第一根樑橡膠墊及ＲＣ支撐墊均有擦痕，苟
      無鋼棒之設置，當不致有此明顯之刮擦痕，公訴人此部分
      之指訴要屬臆測而難憑採。
（四）八十八年九月二十一日凌晨一時四十七分發生芮式規模七
      ‧三之集集大地震，致長庚橋發生倒塌。
      １、檢察官於八十九年一月十一日會同被告劉得鑑、黃勝
          良及臺中縣調查站人員、臺中縣政府人員，勘驗該橋
          樑於地震後預力樑向南或向北滑動之距離。自石城往
          石岡方向即由北往南方向測量，均在各跨預力樑之北
          面測量，因長庚橋每跨橋面係由五根預力樑組成，其
          中三根預力樑夾於中間無法測量，故取其上游、下游
          各一支，其移動情形如下：
          第一跨（Ｐ１）上游預力樑向北移動四公分，下游預
          力樑向北移動二公分。
          第二跨（Ｐ２）上游預力樑向北移動五公分，下游預
          力樑向北移動一公分。
          第三跨（Ｐ３）上游預力樑向南移動一公分，下游預
          力樑向南移動十公分。
          第四跨（Ｐ４）上游預力樑向北移動十公分，下游預
          力樑向北移動四公分。
          第五跨（Ｐ５）上游預力樑向北移動八公分，下游預
          力樑向北移動七公分。
          第六跨（Ｐ６）上游預力樑向北移動二公分，下游預
          力樑向北移動四公分。
          第七跨（Ｐ７）上游預力樑向北移動○公分，下游預
          力樑向北移動二公分。
          第八跨（Ｐ８）上游預力樑向南移動十五公分，下游
          預力樑向南移動八公分。
          第九跨（Ｐ９）上游預力樑向南移動二十六公分，下
          游預力樑向南移動三十七公分。
          第十跨（Ｐ１０）上游橋墩北側距河床一公尺高度往
          北偏三公分，帽樑上預力樑之剩餘距離即預力樑未佔
          用之空間僅剩二十七‧五公分。下游預力樑在帽樑上
          未佔用之空間距離為二十五公分。
          第十一跨（Ｐ１１）上游橋墩往南位移三公分，高度
          三‧五公尺，往南偏移五公分。
          第十二跨（Ｐ１２）上游橋墩往南位移一○一公分。
          （見同署八十八年度偵字第二四五○三號卷第一五○
          頁）
      ２、八十九年二月二十九日臺中縣調查站人員會同臺中縣
          政府人員及陳慶文、被告劉得鑑、丙○○等人以人工
          拆除Ｐ１０橋墩上游側第一支樑右側活動端抗震台及
          第Ｐ１１橋墩上游側第二支樑右側活動端抗震台，以
          檢測預力樑因地震所造成之位移量，並檢視預力樑固
          定端有無支撐鋼棒等，經會勘結果為：
      (1)、經檢測第Ｐ１０橋墩上游側第一支樑，其固定端預力
          樑自帽樑中心線測量至樑端計向南岸位移七十三公分
          （依原設計圖自中心線各向兩端留有五公分之伸縮縫
          ），總計該支預力樑向南岸位移七十八公分。
      (2)、經目測第Ｐ１０橋墩上游側第一支固定端預力樑，其
          固定端橡膠襯墊仍留置於原處，並無位移現象，而樑
          下支撐鐵板完整，並無毀損，但有寬約五至六公分向
          北岸延伸之擦痕，並經現場蒐集未發現支撐鋼棒。
      (3)、經檢測第Ｐ１１橋墩上游側第二支樑，其固定端預力
          樑自帽樑中心線測量至樑端計向南岸位移八十五公分
          （依原設計圖自中心線各向兩端留有五公分之伸縮縫
          ），總計該支預力樑向南岸位移九十公分。
      (4)、經目測第Ｐ１１橋墩上游側第二支樑固定端橡膠襯墊
          及ＲＣ面支撐鐵板均有位移，橡膠襯墊有寬約五、六
          公分刮痕往南延伸，ＲＣ面支撐鐵板未發現擦痕，另
          固定端樑下支撐鐵板發現有向北岸延伸寬約五、六公
          分之擦痕，並經挖掘固定端之ＲＣ支撐墊後，發現留
          有乙支與該ＲＣ支撐墊平面切齊之支撐鋼棒，經以手
          觸摸該支撐鋼棒切面係為粗糙之斷面。
      (5)、經取下第Ｐ１１橋墩下游側第一支樑之固定端樑下支
          撐鐵板及活動端橡膠襯墊檢視後，並未發現任何擦痕
          ，現場蒐尋未發現有支撐鋼棒。
      (6)、經取下第Ｐ１１橋墩上游側第二支樑ＲＣ支撐鐵板、
          橡膠襯墊及下游側第一支樑活動端橡膠襯墊、固定端
          樑下支撐鐵板共計四塊交由承造廠商代表陳慶文保管
          。（見同署八十八年度偵字第二四三○一號卷第三九
          四頁、第三九五頁）
      ３、再依卷附現場照片觀之，靠近石岡端之第十一、十二
          橋面發生落橋，未落橋部分之橋面則產生不等量位移
          ，部分預力樑未於橋墩帽樑之中心，而Ｐ１２橋墩向
          南傾斜，橋樑南北兩端有隆起情形（見同上偵卷第三
          六六頁、第三八五頁）。
（五）按九二一地震為臺灣近數十年來罕見之大地震，在震央附
      近之臺中、南投等地，造成眾多之結構損壞或崩塌，如建
      築物、橋樑、水壩等。本案橋樑於九二一地震後發生落橋
      及損壞，其原因究係如何？因事涉專業，尤有賴專家鑑定
      其責任歸屬，以杜爭議。是檢察官曾將本案囑託國立高雄
      第一科技大學鑑定，其鑑定報告為：
      １、依設計各跨橋面大樑之一端應有6cm*45cm之固定鋼棒
          （插銷桿）與橋墩連接，由落下之大樑檢視，目前尚
          未發現有此鋼棒存在。
      ２、在橋墩Ｐ１２至Ｐ１１間，橋面大樑兩端支承處其中
          一端應有固定鋼棒；其設計功能為使橋面不致如滑溜
          板在二個橋墩之間任意滑移。假設Ｐ１２至Ｐ１１之
          大樑因故未設置鋼棒，以Ｐ１２特殊之上端凸起構造
          ，將使地震中滑移之橋面大樑直接撞擊Ｐ１２頂端，
          進而導致Ｐ１２橋墩撓曲開裂傾斜；又若Ｐ１１至Ｐ
          １０之大樑亦無鋼棒，撞擊更嚴重。
      ３、全橋長之地震行為分析
          整體觀之，１３跨之橋面，除Ｐ１２至橋墩Ｐ１１及
          橋墩Ｐ１１至橋墩Ｐ１０落橋及Ｐ１２傾斜外，其他
          橋面均少有２０公分以上之水平滑移（可由與止震塊
          之擦痕觀之），遠少於設計之防落橋支承長度９５公
          分，且依設計各橋墩與橋面有固定鋼棒連接，Ｐ１２
          至Ｐ１１及Ｐ１１至Ｐ１０之落橋應不致為其他橋墩
          及橋面滑移而引發。該橋址並無明顯斷層通過現象（
          兩端引道處有地表隆起，可能為填土建造之故），且
          除Ｐ１２外各橋墩及沉箱結構體完好無明顯裂縫，故
          整體橋結構行為可視為彈性，即地震前與後，均如往
          常，綜合判斷，該Ｐ１２至Ｐ１１至Ｐ１０之落橋行
          為並非結構強度不足所導致。
      ４、橋墩帽樑頂點之相對位移分析
          由於橋墩Ｐ１２與Ｐ１１之長度相差甚大，地震時，
          兩橋墩頂的移位可能方向相反，所以最大可能相對的
          位移量為兩者各自相對於地面最大位移量的和（此為
          最壞情況），由國家地震工程研究中心主任羅俊雄教
          授根據地震實測記錄的資料所計算得的石岡地區反應
          譜可以求得，九二一地震時，長庚橋所在位置Ｐ１１
          橋墩頂的最大位移為２公分，而Ｐ１２橋墩頂的最大
          位移為２公分，所以兩者之最大相對位移量應為４公
          分。由以上結論可以斷言，在地震發生當時，如果固
          定端之插梢棒確實良好且防落橋長度足夠的話（依設
          計圖可達９５公分），不會發生落橋情形。經量測得
          之傾角為小於８度，換算得橋墩頂位移不超過８０公
          分（尚未達９５公分），但Ｐ１０、Ｐ１１均無傾斜
          ，且落橋方式為同側，判斷應不是地震大位移造成落
          橋。
      ５、全橋長主體結構除Ｐ１２橋墩外，良好無損害。
      ６、橋面大樑有支承移位，且互相撞擊而使橋面接縫擠壓
          情形。
      ７、大樑支承下有預留孔，但未見固定鋼棒（錨桿）。
      ８、橋墩與沉箱完工後不對心，與設計圖不符。（見同署
          八十八年度偵字第二四三○一號卷第四一三頁至第四
          二一頁）
      檢察官並據此證明長庚橋確有未按圖施工之事實，且其未
      按圖施工的結果，與遇九二一地震造成Ｐ１０、Ｐ１１等
      橋墩上之預力樑落橋有關。
（六）臺中縣政府嗣於八十九年三月二十八日函邀臺灣省土木技
      師公會、臺北市土木技師公會及臺灣省大地工程技師公會
      辦理長庚橋毀損鑑定比價，由臺灣省土木技師公會得標，
      經該會鑑定技師多次現場勘查，就鑑定標的物進行檢視，
      將鑑定標的物外觀與現況拍照，並與臺中縣政府相關人員
      面談，明瞭工地施工經過，其鑑定結果為：
      １、八十九年四月十三日於標的物Ｐ１２橋墩（第一組）
          與Ｐ１１至Ｐ１２橋墩間大樑（第二組）分別鑽取３
          個混凝土鑽心試體進行抗壓強度試驗，試驗結果：第
          一組平均抗壓強度約為139.20kg/c㎡，第二組為253.
        65kg/c㎡，原設計則為210kg/c㎡，因此第一組抗壓強
        度偏低（約為原設計66. 29%）不符設計要求，經研判
        可能係因Ｐ１２橋墩已因地震而受損。
      ２、為了確認橋墩混凝土施工品質，八十九年五月四日及
          八十九年七月十五日分別於Ｐ１１及Ｐ１０橋墩進行
          混凝土鑽心取樣，３個鑽心試體之平均抗壓強度分別
          為298.85kg/c㎡與286.25kg/c㎡，符合設計要求。
      ３、為了確認鋼筋品質，八十九年四月十三日與八十九年
          五月四日分別截取兩支鋼筋進行抗拉試驗，試驗結果
          ：平均抗拉強度分別為3768kg/c㎡與3771kg/c㎡，符
          合原設計鋼筋抗拉強度2800kg/c㎡之規定。
      ４、落橋原因探討：
      (1)、地震及地盤震動概況：依據中央氣象局所提供之九二
          一地震測站資料，其中ＴＣＵ０６８石岡國小最靠近
          鑑定標的物位置，該測站錄得之地震記錄：震度為六
          級，最大地表加速度垂直向為519.42gal，南北向為
          361.94gal，東西向為501.60gal。
      (2)、法規之探討：本鑑定標的物所在位置921集集大地震
          時之地震加速度南北向為0.369g（＝361.9/980，為
          規範之1.92 倍），東西向為0.511g（＝501.6/ 980
          ，為規範之2.58倍），垂直向0.530g（＝519.42/
          980，為規範之2.68倍），故鑑定標的物之落橋尚屬
          可以理解之現象。
      (3)、橋樑耐震能力詳細評估：以長庚橋Ｐ１２橋墩剪力破
          壞、落橋破壞、支承破壞等各種破壞模式所對應之地
          表加速度分析結果，支承破壞尚屬可以理解現象。
      (4)、本橋橋墩之損壞及落橋主要受近斷層之地表錯動及過
          大之地震力所造成：九二一地震造成石岡側橋樑入口
          處Ａ２橋台隆起約一九三公分，Ｐ１２橋墩隆起約一
          八四公分，Ｐ１１橋墩隆起約七○公分，加上過大之
          地震力（石岡端之地表加速度南北向為規範之1.92倍
          ，東西向為規範之2.58倍，垂直向為規範之2.68倍）
          ，故鑑定標的物Ｐ１２橋墩距離橋墩頂5. 4公尺處混
          凝土明顯開裂，鋼筋降伏且向南傾斜及第十一、十二
          跨落橋尚屬可以理解的現象。
      ５、Ｐ９沈箱偏心對橋樑安全影響之探討：沈箱偏心量以
          Ｐ９沈箱偏心0.925公尺最大，經分析結果，Ｐ９沈
          箱偏心符合現階段規範（即Ａc＝0.33g之規定），並
          不影響橋樑結構安全。
      ６、長庚橋損害屬典型落橋現象，現場可明顯看到帽樑上
          鋼棒與止震塊等防落裝置由於地震力過大以致擠壓破
          壞。由九二一大地震所量測之資料及附近結構物之損
          壞情況，可知近斷層地區之地震力及其特性和目前所
          知不同，其破壞力亦較大。此次地震之教訓顯示，經
          過斷層之橋樑在斷層產生大規模之錯動下，落橋或嚴
          重損壞將無法避免（見卷附臺灣省土木技師公會九二
          一震災石岡鄉長庚橋毀損鑑定報告書）。
（七）原審再委請行政院公共工程委員會派員於八十九年八月十
      一日共同會勘現場，並將本案全部卷證資料函送該會鑑定
      ，嗣經該會就起訴書主要控訴事項予以鑑定，並做責任歸
      屬之分析，其鑑定書內容詳列如下：
      １、起訴書主要控訴事項，摘要說明如下：
      (1)、部分沈箱施工偏心，且未檢討是否影響結構安全。
      (2)、部分預力樑端部放置在帽樑上之銜接長度，未依原設
          計保持九五公分，造成抗震性不足而發生落橋。
      (3)、部分預力樑與帽樑間之固定端支承鋼棒，因遭切除，
          喪失防止預力樑位移之功能。
      (4)、將原設計圖之「設計」一字刪改為「竣工」，並據以
          當為竣工圖，申辦驗收。
      ２、責任歸屬之分析
      案情摘要：
      (1)、鑑定依據：
        原審八十九年八月三日中院洋刑忠八九訴一一九九字
          第一六六五號函及原審八十九年十二月二十七日中院
          洋刑忠八九訴一一九九字第二七八四號函。
        原審八十九年訴字第一一九九號卷證。
        臺灣臺中地方法院檢察署檢察官起訴書。
        國立高雄第一科技大學鑑定報告書（由臺中地方法院
          檢察署委託，並作為起訴依據）。
        臺灣省土木技師公會鑑定報告書（由臺中縣政府委託
          ）。
        國家地震工程研究中心：「九二一集集大地震全面勘
          災報告（橋樑震害調查部分）。
        林呈、孫洪福：「見證九二一集集大地震─震災成因
          與因應對策」。
        八十九年八月十一日會同法官勘查現場結果。
      (2)、鑑定標的物概況：
        位置：跨越大甲溪，位於石岡水壩上游約一公里處，
          連接石岡鄉與東勢鎮○○街之間。
        橋樑構造：長度四一○‧○八公尺、寬度十三公尺，
          為雙向四線道公路橋。上部結構，除兩端各一跨為Ｒ
          ＣＴ型樑外，中間十一跨均為ＰＣＩ型樑，每孔五支
          樑，均為簡支型式，採用橡膠支承墊，其中每支樑北
          端之支承墊中間並設有直徑六公分之剪力鋼棒，以作
          為鉸接構造。下部結構，為橢圓形斷面之單柱式橋墩
          。柱斷面厚二公尺、五‧二公尺，帽樑寬度二公尺，
          基礎為直徑六公尺圓形沈箱基礎，長一二公尺。橋台
          為壁式構造與直接式基礎。
        九二一地震之損害情形：依據前述鑑定依據至之
          資料及工地勘查結果，本橋主要有下列損害情形：靠
          近石岡端之第十一、十二橋孔發生落橋（Ｐ１０與Ｐ
          １１及Ｐ１１與Ｐ１２之間橋孔）。未落橋部分之橋
          面產生不等量推擠位移，依鑑定依據與，各橋墩
          頂部之預力樑分別產生一至三二‧八公分不等移動量
          ，其中Ｐ７以北大都向北移動（僅Ｐ３向南），致使
          部分伸縮縫及欄杆產生擠壓破壞，而Ｐ８以南部分大
          都向南移動，包括南橋台亦向南側推擠，造成橋台後
          方之路面隆起約五○公分（鑑定依據、至）。
          Ｐ１２橋墩向南傾斜、底部開裂；其餘橋墩未發現明
          顯結構性裂縫（鑑定依據、）。橋樑南北兩端有
          隆起情形，依鑑定依據之測量結果，北橋台Ａ１及
          北側橋墩Ｐ１、Ｐ２分別較橋樑中間段（Ｐ６至Ｐ１
          ０）抬高約三‧○七公尺、二‧○八公尺與○‧八七
          公尺，Ａ２橋台及南側橋墩Ｐ１２亦較中間段抬高約
          一‧七六公尺及一‧六七公尺（鑑定依據、、
          ）。
       施工時之沈箱偏心量：依鑑定依據、之現況量測
         ，本橋於施工完成時，Ｐ８至Ｐ１１之橋柱中心與沈
         箱中心分別有○‧五○五公尺（Ｐ８）、○‧九二五
         公尺（Ｐ９）、○‧三七八公尺（Ｐ１０）、○‧二
         七二公尺（Ｐ１１）之偏心量。
     (3)、九二一地震所引起橋址附近之震動概況：
       依中央氣象局最接近標的物之石岡國小測站（ＴＣＵ
         ０６８，約距橋址一公里處）所量測之地表加速度（
         ＰＧＡ）為垂直向519.42gal、南北向361.94gal，東
         西向501.60gal。其中該垂直向加速度值為本次地震全
         國各測站所測得之最大垂直加速度。
       依國家地震工程研究中心之「九二一集集大地震強地
         動震動調查報告」，石岡國小測站之地表速度（ＰＧ
         Ｖ）為垂直向228.78cm/sec 、南北向305.71cm/sec
         、東西向280.11cm/sec。其中該南北向速度值為目前
         世界上最大的地動速度紀錄（依國家地震工程研究中
         心羅俊雄等人之報告，以前最大紀錄為美國北嶺地震
         之186cm/sec）。
       依中央地質調查所「車籠埔斷層沿線地表破裂位置圖
         」，本次地震所造成之地表破裂斷層線約自北橋台北
         側○‧三公里、南橋台南側○‧六公里處呈東西向通
         過，將長庚橋夾於其中。
     (4)、國立高雄第一科技大學鑑定報告之結論摘要：如依
         設計圖方式，於固定端設置剪力鋼棒，在九二一地震
         力作用下，柱頂之位移量將在一公分以內，且剪力鋼
         棒亦無剪力破壞現象，應不致發生落橋。如未設置
         剪力鋼棒，僅由支承墊之摩擦力將無法抵抗九二一地
         震之水平側力，會造成落橋。
     (5)、臺灣省土木技師公會鑑定報告之結論摘要：
       橋墩之混凝土強度與鋼筋強度均符合設計要求。
       依原設計所採用之地震最小總橫力Ｖ＝0.15Ｗ推算，
         本橋之崩塌加速度為ａc＝0.198g，小於九二一大地震
         時，本橋所受之地震加速度，故本橋墩損壞及落橋主
         要原因是受近斷層之地表錯動及過大地震力所造成。
       取偏心量最大之Ｐ９沈箱（偏心量0.925公尺）分析，
         其偏心量並不影響橋樑結構安全。
     (6)、國家地震工程研究中心勘災報告之初步損壞原因探討
         摘要：「本橋之損壞主要受近斷層之地表錯動及過大
         地震力所造成」。
     案情分析：
     (1)、九二一地震是臺灣近數十年來罕見之大地震，本鑑定
         標的物附近之地震加速度，已超過本橋設計地震力甚
         多。
     (2)、以本橋址附近所實測之超高ＰＧＶ值研判，本橋所受
         之地動型態應屬近斷層地震，此種地震之能量將全部
         集中在極短瞬間內之幾個主要脈衝運動中，使得其動
         力反應譜將高出一般地震之反應譜甚多。
     (3)、近斷層地震之另一特性為地震過程中之動態位移量較
         一般地震高，例如有學者依ＴＣＵ○六八之資料分析
         ，雖在地震後遺留了近七公尺之永久位移，但於地震
         時最大動態水平位移幾乎達十一公尺，因此本標的物
         於地震過程中所產生之瞬間位移量將大於地震後所量
         得之位移量。
     (4)、依中央地調所等單位對本橋址附近之地表錯動情形之
         調查結果顯示，本橋兩端本來就會產生較大之垂直、
         水平位移量，使得兩端附近產生落橋之機會原就大於
         中央部分。
     (5)、參考各單位對本鑑定標的物損壞原因分析，並依附近
         測站之地震資料和考量近斷層地震之特性，本橋產生
         落橋等損壞應與地震時之過大位移量和過大地震力有
         密切關係。
     (6)、由於受地震時之反覆振動力作用，目前，由地震後所
         測得之預力樑與帽樑間之支承長度無法代表地震前、
         施工完成時之尺寸。
     (7)、本工程沈箱施工雖有偏心誤差，預力樑長度並曾配合
         調整，但於施工時未曾辦理過調整、變更等程序。
     鑑定意見：
     (1)、針對起訴書主要控訴事項之鑑定意見：
       一般沈箱施工發生偏心之情形難以避免，但本橋施工
         時沈箱發生偏心而未及時依規定辦理申報、變更等手
         續，恐有違反相關程序，惟依臺灣省土木技師公會之
         鑑定報告分析，該等沈箱施工之偏心量並不影響本結
         構安全，應可認同。
       由於地震力作用，已使本橋預力樑產生不等量之推擠
         位移，已無法依現有位置評估施工完成時樑端放置在
         帽樑上之長度。
       部分預力樑與帽樑間之固定端支承鋼棒是否先遭切除
        ，依所得資料，目前無法確定。
       如施工內容與設計圖相符，應可將設計圖改當為竣工
         圖辦理驗收，但如施工時有改變，則應配合修改以符
         合實際施工情形。
     (2)、責任歸屬之分析：依本橋所受之地震資料與地動型態
         評估，並參考國家地震工程研究中心等單位之報告研
         判，本橋損壞主要應是受近斷層之過大地表振動位移
         量、過大地震力及兩側橋台地層之過大隆起所造成。
    （見原審卷第二六二頁至第二六四頁）
（八）綜合上述單位之鑑定，國立高雄第一科技大學係先受臺灣
      臺中地方法院檢察署之囑託鑑定，次由臺中縣政府委請臺
      灣省土木技師公會鑑定，再由原審囑託行政院公共工程委
      員會鑑定。觀諸卷附上述單位之鑑定報告內容以觀，國立
      高雄第一科技大學之鑑定報告較為簡略，而依其鑑定報告
      書（含補充資料）所示之鑑定參考資料文獻計有：現場勘
      查照片、竣工圖、中央氣象局「九二一地震資料記錄」、
      交通部「公路橋樑設計規範」等，顯較行政院公共工程委
      員會所憑上述鑑定依據為少，且其係以落下之大樑檢視因
      尚未發現固定鋼棒為由，而以假設方式推論：如依設計圖
      方式，於固定端設置剪力鋼棒，在九二一地震力作用下，
      柱頂之位移量將在一公分以內，且剪力鋼棒亦無剪力破壞
      現象，應不致發生落橋；如未設置剪力鋼棒，僅由支承墊
      之摩擦力將無法抵抗九二一地震之水平側力，會造成落橋
      云云。惟未發現鋼棒，並不表示未設置鋼棒，且檢察官於
      八十八年十月十八日始為第一次勘驗現場，距九二一大地
      震時已近一月，而本橋下又有水流，掉落橋下之鋼棒非無
      可能因水流而沖至他處，況勘驗時有無積極及廣泛地尋找
      鋼棒，亦屬關鍵，自不得徒以未發現鋼棒而遽行推論；況
      證人陳慶文亦證稱預力樑均有按圖放置於冒樑中心，且均
      有放置鋼棒，並無鋸斷鋼棒或不放置鋼棒等語，而八十九
      年二月二十九日會勘時，經抽驗之Ｐ１１上游側第二根樑
      及下游側第一根樑橡膠墊及ＲＣ支撐墊均有擦痕，已見前
      述〈五（三）所述〉，益徵確有鋼棒之放置，預力樑則均
      有按圖放於冒樑固定位置，足見國立高雄第一科技大學假
      設推論之基礎有誤，是本院認該校之上開鑑定報告為不可
      採。從而，本院亦認同本橋樑上述沈箱偏心難以避免，橋
      墩未在沉箱中心位置，即在使各橋墩間之跨距固定不變，
      讓預力樑均能放於冒樑預定之位置，實不影響橋樑結構安
      全；而由於強大地震力作用，已使本橋預力樑產生不等量
      之推擠位移，如依地震後位置為基礎，實無法精確評估施
      工完成時預力樑端放置在帽樑上之長度。而依本橋所受之
      地震資料與地動型態評估，並參考國家地震工程研究中心
      、台灣省土木技師公會及行政院公共工程委員會等單位之
      報告研判，本橋損壞主要應是受近斷層之過大地表振動位
      移量、過大地震力及兩側橋台地層之過大隆起所造成，堪
      以認定。
（九）末按修正前戡亂時期貪污治罪條例第六條第一項第四款對
      於主管或監督之事務，直接圖私人不法之利益罪，須有為
      自己或第三人圖取不法利益之犯意，且行為人須有將圖得
      不法利益之犯意，顯現於外之積極行為，始能構成；而有
      無此項犯意，須依證據認定，不得僅以公務員所為失當之
      結果，使人獲得不法利益，或其行為對於他人有利，即據
      以推定該公務員有圖利他人之犯意（最高法院八十三年度
      臺上字第二六五四號、八十八年度臺上字第五三一一號判
      決可資參照）。本案公訴人以被告丙○○與曾明煌研商後
      ，認為Ｐ８至Ｐ１２橋墩間之工程款佔總工程款約十二分
      之五即約一千二百萬元，鋼筋、混凝土材料款約八百萬元
      ，合計約二千萬元，如拆除重作，勢必造成嚴重的損失，
      竟共同基於圖利明煌公司之犯意，決定遷就現狀繼續施工
      ，被告丙○○、劉得鑑、甲○○均明知有前述未按圖施工
      之情形，被告丙○○竟將原「設計圖」逕刪改為「竣工圖
      」，並提出以申報竣工及申請驗收，被告劉得鑑未據實查
      報，並連續陳報臺中縣政府指派技正即被告甲○○估驗，
      被告甲○○，竟亦准予估驗通過，渠等因而圖利明煌公司
      因免除拆除重作之損失約二千萬元等語。惟本案長庚橋總
      工程款為二千九百五十七萬元，公訴人認被告三人圖利明
      煌公司二千萬元，尚乏客觀證據以資證明；茲公訴人認被
      告丙○○與曾明煌共同研商後，認為如拆除重作，勢必造
      成嚴重之損失等語，無非係以證人陳慶文曾供述：長庚橋
      施作沉箱時，確有發生偏移情形，當時伊曾向監工丙○○
      及曾明煌報告上情，再由曾明煌與偉矗公司協調解決，至
      於曾明煌係找偉矗公司何人協調解決，伊因未參與，故不
      清楚云云（見同署八十八年度偵字第二四五○三號卷第一
      ○五頁）為據，惟證人陳慶文既稱曾明煌係找偉矗公司何
      人協調其未參與故不清楚，則曾明煌是否找偉矗公司對沈
      箱問題協調？即非無疑，而曾明煌業已死亡，已無從傳喚
      究明，亦不得遽認曾明煌係與丙○○研商？又偉矗公司負
      責人為盧守信，被告丙○○僅係受僱之監工，本件工程盈
      虧與丙○○並無直接利害關係，衡情其應無立場及必要與
      曾明煌研商決定如此重大情事，是陳慶文之上開證詞尚不
      得採為不利於被告丙○○之證據。至被告丙○○雖知本工
      程有前述沉箱偏心之情形，惟經其檢核墩柱及沉箱之偏心
      效應，尚不致影響橋樑之結構系統，此亦經行政院公共工
      程委員會鑑定屬實，已詳述如前，是本案長庚橋之沉箱施
      工仍屬原設計圖之範圍內，應無未按圖施工之情事，依行
      政院公共工程委員會鑑定書鑑定意見欄第一項第四點所載
      ，自得將設計圖改為竣工圖辦理驗收；況如認不影響橋樑
      結構之沉箱偏心為竣工圖必須記載之事項而漏未記載，亦
      僅屬行為是否疏失之問題，要無偽造文書之問題，更不能
      據此而認定被告丙○○有圖利他人之故意。
五、綜上所述，被告丙○○係受偉矗公司之指派至施工現場監工
    ，而履行偉矗公司設計監造之業務，並不因而享有公務上之
    職權及權利主體之身分，核與修正前戡亂時期貪污治罪條例
    第二條後段所指「受公務機關委託承辦公務之人」有別。而
    本橋樑工程於Ｐ８、Ｐ９、Ｐ１０、Ｐ１１等橋墩確未施作
    於沈箱中心位置，竣工圖對此亦未詳實繪製等情，固均有瑕
    疵。惟本橋樑於九二一地震後發生落橋及損壞，先後經由國
    立高雄第一科技大學、臺灣省土木技師公會及行政院公共工
    程委員會鑑定其原因，因國立高雄第一科技大學參考文獻較
    少，鑑定報告內容較為簡略，且其係以尚未發現支承鋼棒為
    由，而以假設方式推論，為本院所不採。而臺灣省土木技師
    公會及行政院公共工程委員會均認上開沈箱偏心難以避免，
    亦不影響本結構安全，係因強大地震力作用，使本橋預力樑
    產生不等量之推擠位移，已無法依現有位置評估施工完成時
    樑端放置在帽樑上之長度。至於預力樑與帽樑間之固定端確
    實有支承鋼棒之設置，除據證人陳慶文證述明確外，並現場
    會勘紀錄及照片均顯示橡膠墊、RC支撐墊有明顯之刮擦痕可
    證。而依本橋所受之地震資料與地動型態評估，本橋損壞主
    要應是受近斷層之過大地表振動位移量、過大地震力及兩側
    橋台地層之過大隆起所造成，至堪採信。原審綜合全案卷證
    ，認因缺乏積極證據足資證明被告丙○○有何圖利他人之犯
    意與行為，而為無罪之諭知，經核並無不合；檢察官上訴意
    旨仍執陳詞指摘原判決不當，為無理由，就被告丙○○部分
    應予駁回。至被告甲○○於原審判決後，上訴發回更審中死
    亡，原審法院未及審酌，自應由本院就被告甲○○部分撤銷
    改判，為公訴不受理之諭知。
據上論斷，應依刑事訴訟法第三百六十九條第一項前段、第三百
六十四條、第三百零三條第五款、第三百零七條、第三百六十八
條，判決如主文。
本案經檢察官乙○○到庭執行職務。
中　　華　　民　　國　　94　　年　　7 　　月　　20　　日
                刑事第十庭  審判長法　官　林　照　明
                                  法　官　吳　重　政
                                  法　官　唐　光　義
上列正本證明與原本無異。
如不服本判決應於收受送達後十日內向本院提出上訴書狀，其未
敘述上訴之理由者並得於提起上訴後十日內向本院補提理由書（
均須按他造當事人之人數附繕本）。
                                  書記官　王　麗　珍
中　　華　　民　　國　　94　　年　　7 　　月　　29　　日
                                                      Ｉ
